行　政　法　院　判　決　　　　　　　　　　　　　　八十七年度判字第一四三號
　　原　　　告　鴻海精密工業股份有限公司
　　代　表　人　甲○○
　　被　　　告　經濟部中央標準局
右當事人間因新型專利異議事件，原告不服行政院中華民國八十六年七月三十一日台
八十六訴字第三○六七三號再訴願決定，提起行政訴訟，本院判決如左︰
　　主  文
原告之訴駁回。
　　事  實
緣本件關係人廣宇股份有限公司於民國八十三年十一月十一日以其「記憶卡之殼體結
構改良」係由一膠殼框體與一金屬框構成；膠殼框體分別於兩側緣前端及後側緣兩邊
開設嵌合孔，金屬框配合膠殼框體之各嵌合孔，於其周邊向下設置相互對應之嵌合突
板，嵌合突板之端部兩側具勾部而略大於上述之嵌合孔，金屬框兩側邊之適當位置向
下延設向內勾扣之板體。當膠殼框體欲與金屬框嵌合時，金屬框之各嵌合突板分別嵌
固進入膠殼框體之各嵌合孔內，藉嵌合突板兩側之勾部嵌插入嵌合孔壁內，及二板體
抱持於膠殼框體底部，得快速、穩固接合等情，向被告即經濟部中央標準局申請新型
專利，經被告編為第00000000號審查，准予專利。公告期間，原告以本案之
結構特徵已見於西元一九九三年五月四日公開之美國第0000000號專利案（以
下稱引證案），且係運用申請前既有之技術或知識，未能增進功效，有違專利法第九
十八條第一項第一款及第二款規定云云，對之提起異議。案經被告為本案異議不成立
之審定。原告不服，提起訴願、再訴願，遞遭決定駁回，遂提起行政訴訟，茲摘兩
造訴辯意旨如次：
原告起訴意旨略謂︰一、本案即被異議案之專利特徵：請參閱異議附件一被異議案申
請專利範圍，其專利特徵在於記憶卡之殼體結合結構係以「嵌合孔配合嵌合突板」及
」以向內勾扣板體抱持在框體底部」。其中嵌合孔係設於記憶卡之膠殼框體，而嵌合
突板係設於金屬框，另向內勾扣板體係設於金屬框之兩側邊。二、本案專利特徵無法
「可供產業上利用」，且有違專利法第九十八條第二項之規定：(一)本案專利特徵中「
以向內勾扣板體抱持在框體底部」，係界定向內勾扣板體組裝後係扣卡於膠殼框體之
底部，亦即該勾扣板體組裝後其扣合面係凸出於膠殼框體之底面。然而由於記憶卡為
水平插卡式，因此，記憶卡之底面以保持平整對於插卡時之操作顯係較為順暢，相反
的，若底部非平整設置則將影響插卡順暢甚或將破壞對接電子卡連接器之插槽。申言
之，本案申請專利範圍對於「向內勾扣板體」之描述，係定義設於金屬框之兩側邊，
且抱持在膠殼框體的底部，但並未對膠殼框體底部相對於「向內勾扣板體」有何構造
作明確的描述與界定，將使記憶卡組裝後底部無法保持平整，因而將使電子卡無法插
入，因此，顯不具有產業上可利用性。(二)本案另一特徵為「嵌合孔配合嵌合突板」，
係為一種凹槽與凸體之扣接方式，此種扣接配合方式於引證案中早已揭露，本案僅是
將引證案之Ｌ形凸體，改變為勾部凸體（Ｔ形），就技術上而言此種簡單之修飾變化
係一般機械器具所常見，如：組合式之框架、組合式架體等，其中框體與框體或架體
與架體間，即皆以此種勾狀凸體作為連接嵌卡之構造，被異議案僅為習知技術之轉用
，為一般業者所容易聯想，自不具專利要件。(三)本案雖然藉嵌合孔之孔徑略小於嵌合
突板之勾部，可直接扣入嵌合孔上，但是扣入之後金屬框上下方向會有鬆動，因此須
再配合「向內勾扣板體」由上向下之抱持於膠殼框體之側邊嵌槽（或底部）方可達到
穩固結合。惟如前所述本案「向內勾扣板體」係界定抱持於膠殼框體之底部，因此即
便可達到穩固結合之效果，亦根本無法供產業上利用（前已論述）。是以本案該等結
合構造實無實質上功效之增進，有違專利法第九十八條第二項之規定。三、綜上所述
，本案原處分、訴願決定及再訴願決定顯於認事上有所不當，用法上有所違誤，敬祈
判決將原決定及原處分均予撤銷等語。
被告答辯意旨略謂︰一、異議階段時，異議人主張本案不具新穎性及進步性，其中並
以美國專利第五、二○七、五八六號作為本案不具新穎性之引證案。但在起訴書理由
中原告卻已完全忘記該引證案以及本案不具新穎性之原始訴求，甚至亦已不提本案不
具進步性之一貫訴求，反而改口強調本案之專利特徵不具可供產業上之利用性。由此
觀之，其任意改變訴求重點顯示其矛盾不一致之技術論點，缺乏明確且一貫之技術本
位執著。二、本案若如原告所言之不具利用性，或是電子卡無法插入，則其必定不能
有效地生產及銷售使用，原告如此汲汲營營變換訴求之動作，反而令人費解。本件異
議審定理由已指明，本案與引證案兩者之嵌合機構實質上不相同，嵌合運作方式不一
樣，故並非僅將其中一局部構件予以單純改變即可獲致者。即使本案所運用之勾狀凸
體作為連接嵌卡之手段為已習知之手法，但本案將該技術特定應用於記憶卡之殼體中
之金屬框與膠殼框體之嵌合，再加上於該金屬框兩側邊進一步地設置有向下延伸且向
內勾之板體用以抱持該膠殼框體之底部，其顯然已具有全新之構形內容，且其可形成
該金屬框與膠殼框體之固定結合，相對於相關之已習知之記憶卡殼體結構而言，本案
亦具有利用性及進步性之專利要件。三、本案之說明書圖示中已明確顯示其中金屬框
兩側所設置之板體係抱持該膠殼框體之對應側邊之近底部處，並非抱持於膠殼框體之
底面。起訴理由中所述之本案之記憶卡組裝後底部無法保持平整，顯非事實。綜上所
述，本局所為本案異議不成立之審定並無違法，本案原告之訴無理由，敬請判決駁回
原告之訴等語。
　　理  由
按稱新型者，謂對物品之形狀、構造或裝置之創作或改良，為專利法第九十七條所規
定。又公告中之新型，任何人認有違反專利法第九十七條至第九十九條規定而向專利
專責機關提起異議者，依同法第一百零二條第一項規定，除應備具異議書外，並應附
具證明文件；從而有無違反專利法規定之情事，依法應由異議人附具證據供查。本件
「記憶卡之殼體結構改良」新型專利異議案，被告以引證案之蓋體左右側邊所設之一
對嵌合突板雖可嵌入塑膠殼體邊緣部之槽孔內，惟其係先使嵌合突板穿入槽孔後，再
使蓋體朝勾部之突出方向移動而將嵌合突板之勾部卡在槽孔一側邊緣之下方，蓋體後
側之左右內凹部則卡住殼體對應之內凸部，使蓋體不朝向其勾部突出方向之反方向移
動而脫出。引證案之嵌合突板僅有一單向之勾部，且嵌合突板前端之勾部非大於槽孔
，引證案之蓋體可以與殼體卡合或脫開，本案則較不易將蓋體自殼體脫出。本案與引
證案之嵌合結構並不相同，且引證案亦無本案上述蓋體（金屬框）兩側向下延設可向
內勾扣之板體，本案仍具新穎性、進步性及產業上利用性，無違專利法第九十八條第
一項第一款及第二項規定，乃為本案異議不成立之審定。原告不服，循序提起行政訴
訟，主張：本案與引證案之技術特徵，乃在二者之蓋體與殼體是否同時具有扣合功能
，至引證案之蓋體是否可脫開，係引證案之額外功能，自不得以此為由，認引證案不
具證據力；本案說明書所述金屬框設有向內之板體設計係屬習知技藝，且自認該板體
之設計較不易牢固，其創作目的乃在改善此缺點，該板體並非本案之技術特徵，不得
以引證案無本案金屬框兩側向下延設可向內勾扣之板體為由而為本案異議不成立之審
定。並強調本案之專利特徵不具可供產業上之利用性云云。查本件異議審定理由已指
明，本案與引證案兩者之嵌合機構實質上不相同，嵌合運作方式不一樣，故並非僅將
其中一局部構件予以單純改變即可獲致者。即使本案所運用之勾狀凸體作為連接嵌卡
之手段為已習知之手法，但本案將該技術特定應用於記憶卡之殼體中之金屬框與膠殼
框體之嵌合，再加上於該金屬框兩側邊進一步地設置有向下延伸且向內勾之板體用以
抱持該膠殼框體之底部，其顯然已具有全新之構形內容，且其可形成該金屬框與膠殼
框體之固定結合，相對於相關之已習知之記憶卡殼體結構而言，本案亦具有利用性及
進步性之專利要件。本案之說明書圖示中已明確顯示其中金屬框兩側所設置之板體係
抱持該膠殼框體之對應側邊之近底部處，並非抱持於膠殼框體之底面。原告所述之本
案之記憶卡組裝後底部無法保持平整，顯非事實。再者，本案於訴願、再訴願階段中
，由經濟部送請財團法人工業技術研究院電腦與通訊研究所審查結果，以本案說明書
所述習知記憶卡係由二呈矩形狀上、下殼體結合而成，該習知記憶卡上殼體在其三側
邊之底面向下延設彎折向內呈Ｕ形之勾板，使其底面形成一呈Ｕ形之槽道，並使該上
殼體之另一側邊呈開放狀而具有一槽孔；當上、下殼體欲組合時，係將下殼體由上殼
體底面之Ｕ形槽道之槽口處滑入而行嵌合。習知之結合方式及架構與本案不同，且本
案改進一般結合方式為上、下殼體以滑入槽道而行嵌合之組合方式，與習知技術有其
差異，認本案具新穎性與進步性。本案與引證案於嵌合突板部分之結構雖類似，惟其
外觀形狀及結合方式不同，且本案於金屬框兩側向下延設可向內勾扣之板體與膠殼勾
扣結合，再配合嵌合突板與嵌合孔扣合，可產生相乘之加強扣合效果，引證案並無上
述組合之整體扣合機構，本案較易組裝，且不易脫落，亦認具增進功效。有該所12.
20.（八五）工研通審字第○九七○號函、4.7.（八六）工研通審字第○一一○號函
暨所附審查意見書附於訴願卷可稽。原告所訴本案不符新型專利要件核不足採。從而
，被告所為本案異議不成立之審定，及一再訴願決定遞予維持，於法均無違誤。原告
起訴意旨，難謂有理由，應予駁回。
據上論結，本件原告之訴為無理由，爰依行政訴訟法第二十六條後段判決如主文。
中    華    民    國     八十七      年      二      月       五        日
                    行 政 法 院 第 二 庭
                                審 判 長 評  事      黃  綠  星
                                         評  事      廖  政  雄
                                         評  事      徐  樹  海
                                         評  事      彭  鳳  至
                                         評  事      黃  合  文
右  正  本  證  明  與  原  本  無  異
                                         法院書記官  王  福  瀛
中    華    民    國     八十七      年      二      月       五        日
